臺灣桃園地方法院民事判決　　　　　　　96年度簡上字第11號
上　訴　人　乙○○
被　上訴人　甲○○
上列當事人間請求損害賠償事件，上訴人對於民國95年12月13日
本院桃園簡易庭95年度壢簡字第1435號第一審判決提起上訴，於
民國96年5月22日言詞辯論終結，本院判決如下：
    主    文
上訴駁回。
第二審訴訟費用由上訴人負擔。
    事實及理由
一、被上訴人起訴主張：
(一)、上訴人於民國（下同）93年11月19日駕駛被上訴人所有之
      車號0801-JU 自小客車（下稱系爭車輛），行經桃園縣新
      屋鄉望間村15間尾3 之21號前路口，因上訴人駕車不慎致
      與訴外人黃世雄駕駛、周鳳琴所有之車號V8-1357 號自小
      客車發生碰撞，系爭車輛受有損壞，被上訴人支出新臺幣
      （下同）85,000元之修繕費用後，將系爭車輛售予訴外人
      王俊隆，詎上訴人未知會被上訴人，即逕自與周鳳琴達成
      和解並自周鳳琴投保之華南產物保險股份有限公司領得37
      ,990 元 之理賠金，故上訴人應賠償被上訴人：系爭車輛
      修復費用85,000元、折舊150,000 元、盜領保險金37,990
      元，兩造涉訟造成之時間損失7,010 元，共計280,000 元
      等語，並聲明：上訴人應給付被上訴人280,000 元及自起
      訴狀繕本送達翌日起至清償日止按年息百分之5 計算之利
      息（其中折舊、保險金及時間損失部分共計195,000 元及
      相關法定遲延利息部分，經原審為被上訴人敗訴之判決，
      未據被上訴人聲明上訴，故該部分業已判決確定）等語。
(二)、我國民法自立法迄今皆不採家長制，縱使家族數代同堂，
      家屬之財產亦屬其個人所有，家長要不能以所有人自居而
      支配家屬之財物，今上訴人以家長自尊而謂被上訴人之財
      物係屬整個家族公同共有，委無可採，若依上訴人主張「
      公同共有」之事實，則上訴人須提出我國有此習俗之「習
      慣法」，或兩造間有公同共有之契約在。又民法第217 條
      第1 項與有過失之規定，係指兩造當事人之一方（即被害
      人）對損害之發生或擴大，被害人有過失，法律基於衡平
      原則，自己的過失不宜由他造負責，方有過失相抵之規定
      。今上訴人於93年11月19日晚上21時開車與訴外人黃世雄
      發生車禍，若上訴人要主張與有過失，其適用之範圍當僅
      限於上訴人與黃世雄間，而被上訴人對上開車禍之發生係
      第三人，上訴人主張被上訴人在原審請求85,000元之修車
      費部分，被上訴人與有過失，顯係引用法條錯誤。
(三)、上訴人復主張：「…在94年訴字第419 號案中，原告周鳳
      琴之訴訟代理人為其夫黃世雄，被告兼甲○○之訴訟代理
      人係其當家長輩上訴人乙○○，此明顯的親屬關係且皆為
      共同生活體之人…」等語，但依和解筆錄上僅載有「被告
      乙○○」之詞句，要無上訴人所稱在該案中其是被上訴人
      之訴訟代理人，且在94年度訴字第419 號損害賠償訴訟事
      件，被上訴人從未被告知有該訴訟事件在，被上訴人是在
      事後向華南產險詢問理賠事宜時，方知悉有該訴訟事件在
      。
(四)、被上訴人於93年7 月16日購買系爭車輛，所須車款460,00
      0 元皆是被上訴人向娘家所借支，上訴人並未支付任何款
      項，但新車開回家後卻由上訴人霸佔使用，被上訴人無奈
      只得於93年11月5 日，再以850,000 元購買裕隆汽車供己
      使用。至於上訴人稱其有接送被上訴人之子女上、下學，
      要非真實，因被上訴人之2 名子女早上上學係由被上訴人
      開車送往，下課後亦由安親班娃娃車接至安親班上課業輔
      導，課業輔導結束後，2 名子女徒步走至距離100 公尺遠
      之才藝班上課，嗣再由被上訴人開車接送回家，足稽上訴
      人所言與事實出入甚大。甚者，於94年某日上訴人生氣，
      對被上訴人2 名子女稱：「要將被上訴人一家四口趕出家
      門。」，並打小孩及不給小孩飯吃，2 名小孩受到驚嚇，
      即撥打110 報案，當地派出所員警亦至現場處理，申言之
      ，上訴人稱其有開車載被上訴人之2 名子女上下學，要屬
      妄言等語。
(五)、原審認定上訴人駕車有過失，致系爭車輛受有損害，惟被
      上訴人僅得向上訴人請求修繕費用85,000元，依侵權行為
      損害賠償之法律關係判准上訴人應給付上開金額予被上訴
      人，並無違誤，上訴人所提本件上訴為無理由等語作為抗
      辯，並聲明：駁回上訴。
二、上訴人則以：
(一)、按公同共有之實際情狀與物之性質而定之方法使用物予以
      認定，亦即生活在一起之一家人（數人）基於公同關係而
      共有一物者，稱公同共有，其關係是親屬同居於未分家前
      之上輩、下輩住在一起，其家庭開銷皆共同支付的生活『
      公同關係』，因親屬即被上訴人為上訴人之媳婦親屬關係
      ，且實質於當時生活在一起之親屬法律關係成因。生活在
      一起之親情倫理習慣、法理之自然性特別契約，猶若民法
      第827 條第1 項法意，更是一家人（數人）共同享有時，
      與共有一物的所有權無異，得準用之；此亦可比照民法第
      831 條規定之" 準共有" 之實質意涵法源。當時兩造家屬
      皆共用一個大爐灶生活，即是生活共同體之證明。
(二)、兩造係同住一個屋簷下，生活消費物皆公同共有，上訴人
      使用系爭車輛係為接送孫子或孫女之用，上訴人係依約定
      之方法或依物之性質而定之方法使用借用物，致有毀損者
      ，則依民法第468 條第2 項但書之規定係不負責任，從而
      ，自不得將修繕費用全由上訴人負責。其次，上訴人與周
      鳳琴之訴訟代理人業於本院另案94年度訴字第419 號損害
      賠償事件中達成和解，修繕費用部分由華南保險負擔25,5
      00元，及上訴人之醫療費慰撫金12,490元，合計37,990元
      ，匯入上訴人之帳戶，此時有責任比例支付，原審將修繕
      費用85,000元全數由上訴人支付，已有違肇事責任鑑定比
      率之原則，被上訴人之主張，及原判決顯有誤解等語。
(三)、並聲明：原判決不利於上訴人部分廢棄。上開廢棄部分，
      駁回被上訴人在第一審之訴。
三、得心證之理由：
(一)、按「依法律規定或依契約，成一公同關係之數人，基於其
      公同關係，而共有一物者，為公同共有人。」，民法第82
      7 條第1 項定有明文。本件被上訴人主張：系爭車輛為伊
      所購買，於系爭車禍事故發生後，伊於支付系爭車輛之修
      繕費用後，將系爭車輛售予訴外人王俊隆之事實，業據被
      上訴人提出行車執照、泰安產物保險股份有限公司汽車保
      險卡、汽車買賣合約書等影本各1 份為證，復為兩造所不
      爭執，是縱如上訴人所述，上訴人確曾支付部分之購車價
      款屬實，惟系爭車輛大部分之購車價款既係由被上訴人支
      付，且於車禍事故發生後，系爭車輛之修繕、管理及處分
      皆係由被上訴人辦理為之，堪認被上訴人為系爭車輛之所
      有人無訛。再我現行民法僅以共同生活為家之要素，而家
      長與家屬各得為權利能力人，獨立為法律行為，自無須以
      共財為家之要素，倘家人同住一處而共食者，其構成一家
      之理由，僅因同居共食而然，其共財不屬於要素甚明。又
      家長為維持、發展共同生活，有監護、約束家屬之權利，
      且負其義務。又家為家屬共同生活團體，須有家長管理事
      務；家務包括身分上與財產上事項。身分上事項，因我國
      民法已經廢除身分的絕對支配權，故家長關於此之權利義
      務，應限於為維持共同生活所必要之事項；至財產上事項
      ，原則上亦應限於公同共有財產事項，而不及於家屬之私
      產。是上訴人雖主張：兩造係同住一個屋簷下，生活消費
      物皆屬公同共有，屬生活共同體，且上訴人曾襄助被上訴
      人支付部分系爭車輛購車價款乙節，縱認屬實，惟要與本
      件系爭車輛所有權歸屬之判斷無涉，況我國民法自立法迄
      今皆不採家長制，縱使家族數代同堂，家屬之財產亦屬其
      個人所有，家長要不能以所有人自居而支配家屬之財物，
      此外，上訴人復未舉其他事證以明兩造就系爭車輛確有公
      同共有關係之事實，揆諸前揭說明，上訴人逕以家長自居
      而謂被上訴人之財物即系爭車輛係屬整個家族公同共有，
      於法無據，洵無可採。
(二)、次按「因故意或過失，不法侵害他人之權利者，負損害賠
      償責任。」、「數人共同不法侵害他人之權利者，連帶負
      損害賠償責任。」、「借用人應以善良管理人之注意，保
      管借用物。借用人違反前項義務，致借用物毀損、滅失者
      ，負損害賠償責任。但依約定之方法或依物之性質而定之
      方法使用借用物，致有變更或毀損者，不負責任。」，民
      法第184 條第1 項、第185 條第1 項前段、第468 條分別
      定有明文。經查：
    1.本件車禍事故經送臺灣省桃園縣區車輛行車事故鑑定委員
      會鑑定結果認：上訴人駕駛系爭車輛由支線道駛出未讓幹
      道車先行為肇事主因，訴外人黃世雄駕駛自用小客車行經
      無號誌交岔路口未減速慢行為肇事次因，上訴人對黃世雄
      係幹道車、上訴人是支線道車亦不爭執等情，業據原審依
      職權調閱本院94年度訴字第419 號案卷核閱屬實。按行至
      無號誌或號誌故障而無交通指揮人員指揮之交岔路口，支
      線道車應暫停讓幹線道車先行，道路交通安全規則第102
      條第2 款訂有明文。依道路交通事故調查報告表（原審卷
      第14頁）所載當時天候晴、夜間有照明、路面乾燥無缺陷
      、無障礙物、視距良好等情形，並無不能注意之情事，上
      訴人竟疏未注意及此，是被上訴人主張上訴人駕車有過失
      ，致系爭車輛受有損害，堪可認定。
    2.「負損害賠償責任者，除法律另有規定或契約另有訂定外
      ，應回復他方損害發生前之原狀。」、「第1 項情形，債
      權人得請求支付回復原狀所必要之費用，以代回復原狀。
      」，民法第213 條第1 項、第3 項分別定有明文。被上訴
      人因上訴人前開車禍事故致系爭車輛受損而支出85,000元
      之修繕費用，業據其提出發票為證，復為上訴人所不爭執
      （見原審卷第55頁），是被上訴人請求上訴人賠償此修繕
      費用，自屬有據，應准許之。
    3.又「損害之發生或擴大，被害人與有過失者，法院得減輕
      賠償金額，或免除之。」，民法第217條第1項定有明文。
      此所謂損害之發生或擴大，被害人與有過失者，係指被害
      人苟能盡善良管理人之注意，即得避免其損害之發生或擴
      大，乃竟不注意，致有損失發生或擴大之情形而言。換言
      之，民法第217 條第1 項過失相抵之規定，係指兩造當事
      人之一方（即被害人）對損害之發生或擴大，被害人有過
      失，法律基於衡平原則，自己的過失不宜由他造負責，方
      有過失相抵之規定。本件上訴人於前揭時、地駕駛系爭車
      輛與訴外人黃世雄發生車禍事故，揆諸前揭說明，縱有上
      訴人主張前揭民法過失相抵之適用，其範圍當僅限系爭車
      禍當事人間即限於上訴人與黃世雄間，要無對系爭車禍當
      事人以外之第三人即被上訴人主張過失相抵之餘地亦明。
      從而，上訴人主張被上訴人在原審請求85,000元之修車費
      ，被上訴人與有過失，應按責任比例分擔云云，實屬無據
      。
    4.上訴人另主張使用系爭車輛係為接送孫子或孫女之用，上
      訴人係依約定之方法或依物之性質而定之方法使用借用物
      ，致有毀損者，則依民法第468 條第2 項但書之規定係不
      負責任云云，固據提出證明書2 紙為證，惟為被上訴人所
      否認，復觀之上訴人所提出之證明書均僅載明：「本校屬
      桃園縣政府所管轄，全縣各國小目前並無設置交通車，本
      校目前無交通車、亦無申請桃園縣政府補助身心障礙學生
      交通車之補助。」（見原審卷第83頁，桃園縣楊梅鎮富岡
      國民小學95年11月13日證明書）、「學員劉萬廷於93年1
      月31日至94年8 月21日在林老師美語心算補習班研習心算
      課程，本教室並無交通車接送，煩請貴家長自理。」等語
      （見原審卷第84頁，林老師心算教室出具之證明書），要
      無法逕予證明上訴人使用系爭車輛確係為接送孫子或孫女
      之事實，甚或兩造間就系爭車輛之使用借貸有何約定或依
      系爭車輛之性質而定使用系爭車輛之方法之證據；復參以
      被上訴人所提出之陳老師慧兒園安親班證明單載明：「茲
      證明學生劉萬廷及劉姿伶分別於民國92年9 月及94年9 月
      起，確實在本安親班上課，且有交通車接送無誤。」等情
      ，亦堪認上訴人主張前開事實，要與事實不符，此外，上
      訴人並未舉其他事證以明其說，其此部分主張，自亦無從
      遽予憑信。
四、綜上所述，本件被上訴人依侵權行為及使用借貸之法律關係
    ，請求上訴人給付系爭車輛修繕費用85,000元，及自起訴狀
    繕本送達翌日即95年9 月14日起至清償日止，按年息5%計算
    之利息，為有理由，應予准許，原審就此部分為被上訴人勝
    訴之判決，併依職權為假執行之宣告，核無違誤。上訴意旨
    ，仍執陳詞，指摘原判決不當，求予廢棄改判，為無理由，
    應予駁回。
五、本件事證已臻明確，兩造其餘攻擊、防禦於判決之結果不生
    影響，爰不一一論述，附此敘明。
六、據上論結，本件上訴為無理由，依民事訴訟法第436 條之1
    第3項 、第449 條第1 項、第78條，判決如主文。
中　　華　　民　　國　　96　　年　　6 　　月　　5 　　日
                  民事第一庭審判長法　官　郭琇玲
                                  法　官　陳婉玉
                                  法　官　汪智陽
上列正本證明與原本無異。
不得上訴。
                                  書記官　葉菽芬
中　　華　　民　　國　　96　　年　　6 　　月　　5 　　日
